臺灣橋頭地方法院民事判決　　　　　　　 109年度訴字第67號
原　　　告　李建志　

訴訟代理人　陳忠勝律師
　　　　　　李余惠珍
被　　　告　李寶珠　
　　　　　　李進雄　
　　　　　　李林免　
　　　　　　李進興　
　　　　　　李琴英　
　　　　　　李秀貞　
　　　　　　李銘瑞　
　　　　　　李朋儒（即李順富之承受訴訟人兼吳乃美、李良


共　　　同
訴訟代理人　郭家駿律師
被　　　告　李劉文蘭
　　　　　　李依環（原名李銀桂）

　　　　　　李昆龍　
　　　　　　李彥廷　
　　　　　　李恒玉　

兼　上五人
訴訟代理人　李銀秀　
被　　　告　李昆澎　

　　　　　　李秀慧　
　　　　　　李順源　
　　　　　　李雯芳　

　　　　　　孫清課（即孫李玉蓮之承受訴訟人）

　　　　　　孫文進（即孫李玉蓮之承受訴訟人）

　　　　　　孫翊暉（即孫李玉蓮之承受訴訟人）

　　　　　　孫麗香（即孫李玉蓮之承受訴訟人）

　　　　　　孫麗綿（即孫李玉蓮之承受訴訟人）

　　　　　　孫麗琴（即孫李玉蓮之承受訴訟人）

上列當事人間請求分割共有物事件，本院於民國110 年10月5 日
言詞辯論終結，判決如下：
    主  文
兩造共有坐落高雄市○○區○○段○○○○○地號土地應予變賣
分割，所得價金由兩造依附表所示應有部分比例分配。
訴訟費用由兩造依附表所示應有部分比例分擔。
    事實及理由
壹、程序部分：
一、被告李順富於民國109 年2 月25日死亡，其法定繼承人為配
    偶吳乃美及子女李良玉、李俊錡、李朋儒等4 人，上開4 人
    對李順富之遺產均未聲明拋棄繼承，其4 人協議由李朋儒取
    得李順富所遺本件土地之應有部分，並已辦畢分割繼承登記
    ，有李順富之除戶謄本、其繼承人戶籍謄本、高雄市政府地
    政局岡山地政事務所（下稱岡山地政事務所）109 年5 月18
    日函及所附土地登記申請書相關資料可證（本院卷㈠第187
    至191 頁、第245 至307 頁），吳乃美、李良玉、李俊錡、
    李朋儒具狀聲明為李順富承受訴訟程序，於法並無不合，應
    予准許。又吳乃美、李良玉、李俊錡、李朋儒因已協議分割
    遺產由李朋儒分得李順富所遺本件土地之應有部分，其等均
    同意由李朋儒依民事訴訟法第254 條第1 項、第2 項規定代
    吳乃美、李良玉、李俊錡承當本件訴訟，亦應准許。
二、被告李順源、李秀慧、李劉文蘭、李銀秀、李依環、李昆澎
    、李昆龍、李彥廷、李恒玉、李雯芳、孫清課、孫文進、孫
    翊暉、孫麗香、孫麗綿、孫麗琴均經合法通知，無正當理由
    未於最後言詞辯論期日到場，核無民事訴訟法第386 條各款
    所列情形，爰依原告之聲請，由其一造辯論而為判決。
貳、實體部分：
一、原告主張：坐落高雄市○○區○○段00000地號土地（下稱
    系爭土地）為兩造共有，各共有人應有部分比例如附表所示
    。系爭土地上蓋有1 棟門牌號碼高雄市○○區○○路00號之
    鐵皮及磚瓦材質之未保存登記建物（下稱系爭建物），系爭
    建物過去為碾米工廠，目前已荒廢，僅部分由伊及李順富管
    理使用，李順富死亡後，其使用之部分已閒置。伊與被告李
    雯芳係姊弟，分割後同意維持共有，另系爭土地西側相鄰之
    同段410 地號土地為伊所有，為符合地盡其利及經濟效益，
    系爭土地上之西側部分之土地應分歸伊及李雯芳取得。系爭
    土地並無依法令或因使用目的無法分割之情形，兩造亦無約
    定不分割期限，且無分管協議，兩造就系爭土地之分割無法
    達成協議，爰依民法第823 條、第824 條規定，請求分割系
    爭土地，分割方法如附圖及附表「備註」欄所示。
二、被告之答辯：
    ㈠被告李昆澎、李劉文蘭、李昆龍、李依環、李銀秀、李恒
      玉、李彥廷（下合稱李昆澎等7 人）未於最後言詞辯論期
      日到庭，惟據其等先前提出之書狀或到庭陳述則以：伊等
      係因繼承取得系爭土地之應有部分，希望分得原物，分割
      後取得之土地位置希望位於原告所分得土地之東側等語。
      除李昆澎以外之人並陳稱本件土地前經多次分割，伊已繳
      納多次分割費用，伊同意分割，但不支付原告任何費用等
      語。
    ㈡被告李寶珠、李進雄、李林免、李進興、李琴英、李秀貞
      、李銘瑞、李朋儒、孫清課、孫文進、孫翊暉、孫麗香、
      孫麗綿、孫麗琴（下合稱李寶珠等14人）則以：伊等同意
      分割系爭土地，因伊等之應有部分不大，可分得之面積最
      大為29.6平方公尺，最小為5.92平方公尺，均因面積狹小
      無法建築使用，是系爭土地之分割有民法第824 條第2 項
      第2 款前段規定原物分配顯有困難之情事，應變賣系爭土
      地，以價金分配各共有人。茲因原告、李昆澎等7 人希望
      分得原物，伊等主張之分割方法為由原告、李昆澎等7 人
      按其應有部分分得土地，其餘土地則予變賣，由其他共有
      人分配價金。附圖及附表「備註欄」所示分割方案，伊等
      分得之土地形狀狹長，無法利用土地，亦難以變賣，有害
      社會經濟。如本院認為系爭土地不宜一部原物分割，一部
      變價分配，則請求將系爭土地全部變賣分割等語（按：上
      開孫清課、孫文進、孫翊暉、孫麗香、孫麗綿、孫麗琴等
      6 人係為被告孫李玉蓮承受訴訟，因孫李玉蓮死亡前委任
      郭家駿律師代理，並代理為上開答辯，雖孫清課等6 人嗣
      未為委任，本件仍以郭家駿律師在孫李玉蓮死亡前代理其
      所為之答辯作為孫清課6 人之答辯意旨）。
    ㈢被告李雯芳未於言詞辯論期日到庭，惟據其先前提出之書
      狀則以：伊希望分得如附圖所示Ａ部分之土地，並與原告
      維持共有等語。
    ㈣被告李順源、李秀慧未於言詞辯論期日到場，亦未提出書
      狀作何聲明或陳述。
三、不爭執事項：
    ㈠依卷附系爭土地登記公務用謄本（本院卷㈡第221 至233
      頁）所示，兩造共有系爭土地，應有部分比例如附表所載
      。
    ㈡系爭土地無不分割之協議，亦無因物之使用目的不能分割
      之情形，兩造就分割方法未能達成協議。
    ㈢系爭土地北面高雄市橋頭區鹽田路，東臨鹽田路17巷之道
      路，其餘兩側未臨路。系爭土地上有門牌號碼高雄市○○
      區○○路00號房屋即系爭建物，系爭建物為一層樓磚造建
      物，其前段為鐵皮屋等情，有本院110 年6 月15日勘驗筆
      錄、正攝影像圖、地籍圖及現場照片可佐（本院卷㈠第32
      3 至334 頁）。系爭建物之西側為李建志占有使用，東側
      為李順富生前占有使用，自李順富死亡後，東側部分已無
      人占有使用。
四、本院之判斷：
    ㈠按各共有人，除法令另有規定外，得隨時請求分割共有物
      ，但因物之使用目的不能分割或契約訂有不分割之期限者
      ，不在此限，民法第823 條第1 項定有明文。查系爭土地
      為兩造所共有，應有部分之比例如附表所示，其使用分區
      為鄉村區，使用地類別為乙種建築用地，北面鹽田路，東
      臨鹽田路17巷之道路，其餘兩側未臨路等情，有系爭土地
      登記公務用謄本、本院110 年6 月15日勘驗筆錄、正攝影
      像圖、地籍圖及現場照片可稽（本院卷㈡第221 至233 頁
      、本院卷㈠第323 至334 頁）。又系爭土地並無依法令及
      因物之使用目的不能分割之情，兩造復無禁止分割之協議
      及分管契約，而兩造未能達成分割協議，則原告就系爭土
      地訴請分割，於法即無不合，應予准許。
    ㈡系爭土地應如何分割始適當？
      ⒈按共有物之分割，依共有人協議之方法行之。分割之方
        法不能協議決定，或於協議決定後因消滅時效完成經共
        有人拒絕履行者，法院得因任何共有人之請求，命為下
        列之分配：一、以原物分配於各共有人。但各共有人均
        受原物之分配顯有困難者，得將原物分配於部分共有人
        。二、原物分配顯有困難時，得變賣共有物，以價金分
        配於各共有人；或以原物之一部分分配於各共有人，他
        部分變賣，以價金分配於各共有人。以原物為分配時，
        如共有人中有未受分配，或不能按其應有部分受分配者
        ，得以金錢補償之。以原物為分配時，因共有人之利益
        或其他必要情形，得就共有物之一部分仍維持共有，民
        法第824 條第1 項至第4 項分別定有明定。是以，共有
        物之分割，原則上應以原物分配於各共有人或部分共有
        人；於原物分配顯有困難時，始得將共有物全部或一部
        變賣，以價金分配於各共有人。復按分割共有物，究以
        原物分割或變價分配其價金，法院固有自由裁量之權，
        不受共有人主張之拘束，但仍應斟酌當事人之聲明，共
        有物之性質、經濟效用及全體共有人利益等，公平裁量
        。必於原物分配有困難者，始予變賣，以價金分配於各
        共有人（最高法院84年度台上字第1756號判決意旨參照
        ）。經查，系爭土地如採原物分割顯有困難，應將系爭
        土地予以變賣分割為宜，理由分敘如下：
        ⑴查系爭土地總面積為236.76平方公尺，若依原物分配
          方式進行分割，則依附表所示各共有人應有部分比例
          換算面積後，各共有人個人獲分配之具體面積，則介
          於5.92平方公尺至78.13 平方公尺之間（按：孫清課
          等6 人原按繼承自孫李玉蓮之應有部分1/8 換算面積
          為29.59 平方公尺，因孫李玉蓮於訴訟進行中死亡，
          因之由孫清課等6 位繼承人按應繼分均1/6 再予平分
          為面積為4.94或4.93平方公尺），依高雄市畸零地使
          用自治條例所規範乙種建築用地最小建築面積之要求
          ，寬度至少應為3 公尺，深度至少應為12公尺，是以
          最小建築面積應為36平方公尺。倘依附圖及附表「備
          註」欄所示之分割方法，除原告及李雯芳所取得之如
          附圖所示Ａ部分之面積達79.91 平方公尺，以及李昆
          澎等7 人同意取得如附圖所示Ｂ部分面積29.59 平方
          公尺之土地外，其餘被告分得之土地面積均小於36平
          方公尺，未符合前揭自治條例所規定乙種建築最小建
          築面積之要求，日後無法單獨申請建築執照，不利於
          建築及其經濟效用，勢將損及系爭土地經濟價值，而
          無益於全體共有人，故本件採原物分配顯有困難。
        ⑵又按變賣共有物時，除買受人為共有人外，共有人有
          依相同條件優先承買之權，有二人以上願優先承買者
          ，以抽籤定之，民法第824 條第7 項定有明文。揆其
          立法理由乃謂：共有物變價分割之裁判係賦予各共有
          人變賣共有物，分配價金之權利，故於變價分配之執
          行程序，為使共有人仍能繼續其投資規劃，維持共有
          物之經濟效益，並兼顧共有人對共有物之特殊感情，
          爰增訂以變價分配時，共有人有依相同條件優先承買
          之權。再查，系爭土地現況為其上有系爭建物，系爭
          建物為一層樓磚造建物，其前段為鐵皮屋等情，有本
          院110 年6 月15日勘驗筆錄、正攝影像圖、地籍圖及
          現場照片可佐（本院卷㈠第323 至334 頁）。據李昆
          澎陳稱系爭建物為其祖父李通壽興建等語（本院卷㈠
          第323 頁），原告及李寶珠、李進雄、李林免、李進
          興、李琴英、李秀貞、李銘瑞、李朋儒等人（下合稱
          李寶珠等8 人）對此均不爭執，另原告、李昆澎及李
          寶珠等8 人就系爭建物之西側為李建志占有使用，東
          側為李順富生前占有使用，自李順富死亡後，東側部
          分已無人占有使用一節亦不爭執（本院卷㈠第323 頁
          、卷㈡第289 頁），且原告陳稱系爭建物於分割後考
          慮拆除等語（本院卷㈠第323 頁），本院審酌系爭建
          物已頗為老舊，且其建築結構為一層樓磚造建物，其
          前段為鐵皮屋，價值不高，故採變賣分割方案，不致
          影響系爭建物使用者之權益，且兩造得依其對系爭土
          地之感情上或生活上是否有密不可分之依存關係，暨
          評估自身之資力等各項，以決定是否於變價拍賣程序
          參與競標或行使優先承買之權利，以取得系爭土地之
          所有權。是如採變賣分割方案，一方面可經由競標之
          結果提高系爭土地之價格，另一方面，各共有人亦可
          藉由參與競標或優先承買權之行使，達到取得系爭土
          地所有權以供日後建築使用之結果，對全體共有人亦
          屬公允。
        ⑶原告雖曾主張由其與李雯芳取得附圖所示Ａ部分之土
          地並維持共有，由李昆澎等7 人取得附圖所示Ｂ部分
          之土地，其餘土地分歸其他共有人取得並維持共有等
          語。惟按分割共有物，以消滅共有關係為目的，法院
          裁判分割共有土地時，除因該土地內部分土地之使用
          目的不能分割（如為道路）或部分共有人仍願維持其
          共有關係，應就該部分土地不予分割或准該部分共有
          人成立新共有關係外，應將土地分配於各共有人單獨
          所有（最高法院69年台上字第1831號、92年度台上字
          第1534號裁判意旨參照）。查李寶珠等14人已明確表
          示希望採取變價分割之方式，不願於分割後繼續與他
          共有人維持共有等語（本院卷㈠第365 頁、卷㈡第87
          頁），而李順源及李秀慧未於本院審理時到庭或提出
          書狀表明願維持共有之意，本院自無從在除原告、李
          雯芳及李昆澎等7 人以外之其他共有人明確表示不同
          意維持共有或未表明願維持共有之情況下，逕將扣除
          如附圖所示Ａ、Ｂ部分以外之其餘土地分割由其他共
          有人取得而維持共有關係。
        ⑷另李寶珠等14人雖稱因原告、李昆澎等7 人希望分得
          原物，得由原告、李昆澎等7 人按其應有部分分得土
          地，其餘土地則予變賣，由其他共有人分配價金等語
          。惟按法院兼採原物分配與變賣價金分配之分割方法
          時，務必全體共有人均分配到部分原物及變賣部分原
          物後之價金，始符法意（最高法院107 年度台上字第
          17 91 號判決意旨參照），而系爭土地共有人數眾多
          ，不宜採用按各共有人應有部分比例進行原物分割之
          分割方案，以免過於細分，不利系爭土地之整體開發
          利用，業如前述，則系爭土地自無從兼採原物分配與
          變賣價金分配之分割方法。本院審酌分割共有物之規
          定，旨在消滅物之共有狀態，以利融通與增進土地經
          濟效益，並應考量全體共有人分割後所得之利用價值
          、前景，而非僅考量部分共有人之利益，本件若採變
          賣分割方式，系爭土地可整筆經由市場公開競標，以
          較符合市場行情之價格予以變賣後，由各共有人按其
          應有部分比例分配取得變賣後之價金，與原告、李寶
          珠等14人所提前開分割方案（即由原告分得Ａ部分土
          地、李昆澎等7 人分得Ｂ部分土地，其餘土地由他共
          有人維持共有，或由原告分得Ａ部分土地、李昆澎等
          7 人分得Ｂ部分土地，其餘土地變賣，由他共有人分
          配價金）相互比較，應較能維護系爭土地合理利用之
          經濟效益，並兼顧各共有人之經濟利益，應屬妥適、
          合理、公平之分割方案。
      ⒉綜諸上揭說明，依系爭土地面積、各共有人人數、應有
        部分比例及分割後之土地面積、形狀以觀，如以原物分
        割，勢將造成多數共有人僅能分得面積狹小、形狀狹長
        之畸零地，而無法供建築使用，自有損及系爭土地經濟
        價值。如以變賣分割方式則可經由競標之方式，有效提
        高系爭土地之價格，對全體共有人均屬有利，且各共有
        人尚得藉由參與競標或行使優先承買權之方式取得系爭
        土地之所有權以供後續完整建築使用。加以李寶珠等14
        人已明確表示希望採取變價分割之方式，不願於分割後
        繼續與他共有人維持共有等語，另李順源及李秀慧未於
        本院審理時到庭或提出書狀表明願維持共有之意。故斟
        酌系爭土地之性質、經濟效用、全體共有人之意願及利
        益等，系爭土地以原物分配顯有困難，採變賣分割之分
        割方案較能提昇系爭土地經濟價值，而符合兩造之利益
        。
五、綜上所述，原告依民法第823 條、第824 條規定，請求分割
    系爭土地，為有理由。本院審酌系爭土地之面積、共有人人
    數、使用狀況、當事人意願及共有人利益等一切情狀，認系
    爭土地應採變賣方式分割，並將所得價金按如附表所示之兩
    造應有部分比例分配，爰判決如主文第1 項所示。
六、末按因共有物分割、經界或其他性質上類似之事件涉訟，由
    敗訴當事人負擔訴訟費用顯失公平者，法院得酌量情形，命
    勝訴之當事人負擔其一部，民事訴訟法第80條之1 定有明文
    。蓋分割共有物乃具非訟事件之性質，本院斟酌何種分割方
    法較能增進共有物之經濟效益，並兼顧兩造之利益，以決定
    適當之分割方法，不因何造起訴而有不同。是故，原告請求
    分割之訴雖有理由，惟關於訴訟費用負擔，以共有人全體各
    按其應有部分比例負擔，方屬事理之平。本院乃依上開意旨
    酌定兩造應分擔之數額，諭知兩造應按主文第2 項所示比例
    負擔訴訟費用。
七、本件事證已臻明確，兩造其餘攻擊防禦方法及所提證據，經
    本院審酌後認均於判決之結果不生影響，爰不逐一論敘。
八、據上論結，本件原告之訴為有理由，依民事訴訟法第385 條
    第1 項前段、第80條之1 ，判決如主文。
中    華    民    國   110    年    10    月    29    日
                      民事第二庭法  官  許慧如
以上正本係照原本作成。
如對本判決上訴，須於判決送達後20日內向本院提出上訴狀。
如委任律師提起上訴者，應一併繳納上訴審裁判費。
中    華    民    國   110    年    10    月    29    日
                                書記官  方柔尹